ACORDAO-COMPLETO-2475053

ACÓRDÃO 1042/2022 ATA 6/2022 - SEGUNDA CÂMARA

VISTOS, relatados e discutidos estes autos que apreciam Recurso de Reconsideração por Wanderson Balbino de Alcântara Ribeiro contra o Acórdão 8709/2020-TCU-Segunda Câmara (rel. min. Ana Arraes) , o qual julgou irregulares as contas da recorrente, imputando-lhe débito e multa proporcional ao dano, em decorrência da aplicação irregular de recursos do Sistema Único de Saúde (SUS) no âmbito do Programa Farmácia Popular do Brasil (PFPB) , na modalidade Aqui Tem Farmácia Popular, no período entre maio de 2014 e março de 2015;
ACORDAM os Ministros do Tribunal de Contas da União, reunidos em Sessão da 2ª Câmara, ante as razões expostas pelo Relator, e com fundamento nos arts. 32, inciso I e 33, da Lei 8.443/1992, c/c o artigo 285, caput e § 2º, do Regimento Interno do TCU em:
9.1. conhecer do Recurso de Reconsideração interposto por Wanderson Balbino de Alcântara Ribeiro, e, no mérito, negar-lhe provimento;
9.2. dar ciência desta deliberação ao recorrente.

Recurso de reconsideração interposto por Wanderson Balbino de Alcântara Ribeiro (peças 59-67 e 70) contra o Acórdão 8.709/2020-TCU-2ª Câmara, Ministra Relatora Ana Arraes

Segunda Câmara

Fundo Nacional de Saúde - MS.

3. Interessados/Responsáveis/Recorrentes:
3.1. Responsáveis: Drogaria Neves Dourado Eireli - ME (10.875.002/0001-88); Wanderson Balbino de Alcântara Ribeiro (XXX.197.141-XX).
3.2. Recorrente: Wanderson Balbino de Alcântara Ribeiro (XXX.197.141-XX).

13.1. Ministros presentes: Bruno Dantas (Presidente), Augusto Nardes, Aroldo Cedraz (Relator), Jorge Oliveira e Antonio Anastasia.
13.2. Ministro-Substituto presente: André Luís de Carvalho.

AROLDO CEDRAZ

Ministra Ana Arraes.

Adoto como Relatório a instrução de peça 90, lavrada por auditor da Secretaria de Recursos (Serur) , a qual contou com a anuência do corpo diretivo daquela unidade à peça 91:
"INTRODUÇÃO
1.	Trata-se de recurso de reconsideração interposto por Wanderson Balbino de Alcântara Ribeiro (peças 59-67 e 70) contra o Acórdão 8709/2020-TCU-Segunda Câmara, Ministra Relatora Ana Arraes (peça 44) .
1.1. Reproduz-se a seguir a decisão ora atacada: 
ACORDAM os ministros do Tribunal de Contas da União, reunidos em sessão da 2ª Câmara, ante as razões expostas pela relatora, e com fundamento nos arts. 1º, inciso I, 16, inciso III, alíneas "b" e "c" e § 3º, 19, 23, inciso III, 26, 28, incisos I e II, e 57 da Lei 8.443/1992 c/c os arts. 214, inciso III, alínea "a", e 215 a 217 do Regimento Interno, em: 
9.1. julgar irregulares as contas de Wanderson Balbino de Alcântara Ribeiro e condená-lo ao recolhimento aos cofres do Fundo Nacional de Saúde das quantias abaixo relacionadas, atualizadas monetariamente e acrescidas de juros de mora calculados a partir das datas indicadas até a data do pagamento:
	Data
	Valor (R$) 

	15/8/2014
	1.801,17 

	15/8/2014
	 6.356,45 

	15/8/2014
	 13,77 

	15/8/2014
	 7,20 

	15/8/2014
	 67,92 

	9/9/2014
	 13.095,25 

	9/9/2014
	 3.673,89 

	9/9/2014
	 101,55 

	9/9/2014
	 7,20 

	2/10/2014
	 16.854,60 

	2/10/2014
	 7,20 

	3/10/2014
	 5.148,09 

	3/10/2014
	 94,53 

	3/11/2014
	 5.756,13 

	3/11/2014
	 17.759,75 

	3/11/2014
	 9,60 

	3/11/2014
	 74,32 

	28/11/2014
	 6.060,96 

	28/11/2014
	 17.952,95 

	28/11/2014
	 67,30 

	28/11/2014
	 3,60 

	14/1/2015
	 13.487,40 

	14/1/2015
	 4.683,69 

	14/1/2015
	 46,80 

	14/1/2015
	 50,40 

	14/1/2015
	 177,25 

	9/2/2015
	 3.237,90 

	9/2/2015
	 1.596,24 

	9/2/2015
	 60,48 

	3/3/2015
	 6.950,88 

	3/3/2015
	 26.644,00 

	3/3/2015
	 7,20 

	3/3/2015
	 36,39 

9.2. aplicar-lhe multa de R$ 57.000,00 (cinquenta e sete mil reais) , a ser recolhida aos cofres do Tesouro Nacional, com atualização monetária calculada da data deste acórdão até o pagamento, se efetuado após o vencimento do prazo abaixo estipulado;
9.3. fixar prazo de 15 (quinze) dias, a contar da notificação, para comprovação, perante o Tribunal, do recolhimento das dívidas acima imputadas;
9.4. autorizar a cobrança judicial das dívidas, caso não atendida a notificação;
9.5. autorizar o pagamento das dívidas em até 36 (trinta e seis) parcelas mensais consecutivas, caso venha a ser solicitado pelo responsável antes do envio do processo para cobrança judicial;
9.6. fixar o vencimento da primeira parcela em 15 (quinze) dias, a contar do recebimento da notificação, e o das demais a cada 30 (trinta) dias, com incidência dos respectivos encargos legais sobre o valor de cada prestação; 
9.7. alertar ao responsável que a inadimplência de qualquer parcela acarretará vencimento antecipado do saldo devedor;
9.8. dar ciência desta deliberação ao procurador-chefe da Procuradoria da República no Estado de Goiás.
HISTÓRICO
2.	 A presente tomada de contas especial foi instaurada pelo Fundo Nacional de Saúde (FNS) contra a Drogaria Neves Dourado Eireli-ME, domiciliada no Município de Aparecida de Goiânia/GO, e seu representante legal, Wanderson Balbino de Alcântara Ribeiro, em razão da aplicação irregular de recursos do Sistema Único de Saúde (SUS) no âmbito do Programa Farmácia Popular do Brasil (PFPB) , na modalidade Aqui Tem Farmácia Popular, no período entre maio de 2014 e março de 2015.
2.1. De acordo com as normas do Ministério da Saúde, as farmácias cadastradas no PFPB deveriam, no ato de dispensação de medicamentos, manter registro das notas fiscais de aquisição e dos cupons vinculados às vendas.
2.2. No caso concreto, o prejuízo ao erário foi apurado em auditoria realizada pelo Departamento Nacional de Auditoria do SUS (Denasus) , cujo relatório foi concluído em 7/7/2016 (peças 11-12) . A fiscalização constatou a ausência dos documentos mencionados no item anterior, além de registros em nome de pessoas falecidas. Ao final, o órgão apurou débito que, em valores históricos, totalizou o montante de R$ 152.665,20.
2.3. No âmbito deste Tribunal, os responsáveis foram citados, solidariamente, para apresentar alegações de defesa ou recolher o valor devido ao erário. 
2.4. Após o regular desenvolvimento do processo, houve a prolação do acórdão contra o qual se insurge o recorrente. 
EXAME DE ADMISSIBILIDADE
3. Reitera-se o exame preliminar de admissibilidade (peça 68) com despacho do Exmo. Ministro Relator Aroldo Cedraz (peça 71) que concluiu pelo conhecimento do recurso de reconsideração interposto por Wanderson Balbino de Alcântara Ribeiro, suspendendo-se os efeitos dos subitens 9.1, 9.2, 9.3 e 9.4 do Acórdão 8709/2020-TCU-Segunda Câmara em relação ao recorrente, eis que preenchidos os requisitos processuais aplicáveis à espécie. 
EXAME DE MÉRITO 
4. Constitui objeto do presente recurso verificar deve se:
a)  houve ofensa aos princípios do contraditório e da ampla defesa;
b) se o recorrente deve ser responsabilizado pelas irregularidades apuradas. 
4.1. Por se tratar de matéria de ordem pública, também será analisada a prescrição.  
Prescrição
5.	No exame da prescrição, a Serur tem adotado os entendimentos detalhados na peça 89, que contém estudo e pronunciamentos anteriores da secretaria sobre o tema. Nessas manifestações estão desenvolvidas as seguintes premissas, que serão utilizadas no presente exame:
a) ao julgar o RE 636.886, o STF conferiu nova interpretação ao art. 37, § 5º, da Constituição Federal, fixando a tese de que "é prescritível a pretensão de ressarcimento ao erário fundada em decisão de Tribunal de Contas";
b) as pretensões punitiva e de ressarcimento devem observar o mesmo regime na atividade de controle externo, dado o objetivo comum da prescrição, de fixar prazo para o Tribunal de Contas agir, para caracterizar o ilícito, identificar seu autor, dimensionar as consequências da conduta e impor as consequências legais, independentemente de tais consequências terem natureza punitiva ou ressarcitória;
c) até que sobrevenha norma específica, entende-se que a prescrição das pretensões punitiva e de ressarcimento, no processo de controle externo, deve observar o regime da Lei 9.873/1999, na linha dos recentes pronunciamentos do STF a respeito. Assim, sem prejuízo de se realizar o exame da prescrição também segundo o prazo decenal previsto no Código Civil, o critério adotado, na formulação da proposta de encaminhamento, será o da Lei 9.873/1999.
5.1. Passa-se à análise da prescrição no caso em exame, considerando-se as premissas indicadas anteriormente. 
a) Ana¿lise da prescric¿a¿o segundo os crite¿rios do Aco¿rda¿o 1441/2016-TCU-Plena¿rio 
5.2. No que se refere a¿ pretensa¿o punitiva, o TCU tem tradicionalmente aplicado os crite¿rios definidos no Aco¿rda¿o 1441/2016-TCU-Plena¿rio, que, em incidente de uniformizac¿a¿o de jurisprude¿ncia, orientou-se pela aplicac¿a¿o do Co¿digo Civil. Por este aco¿rda¿o, em linhas gerais, a prescric¿a¿o subordina-se ao prazo geral de dez anos (CC, art. 205) , contado a partir da data da ocorre¿ncia do fato e interrompido pelo ato que ordenar a citac¿a¿o, a audie¿ncia ou a oitiva da parte. 
5.3. Entre outras razo¿es que justificaram a adoc¿a¿o desse crite¿rio destaca-se que o citado dispositivo constitui uma cla¿usula geral a ser empregada sempre que a pretensa¿o for prescriti¿vel, mas a lei na¿o estabelecer um prazo especi¿fico, como na hipo¿tese. 
5.4. O Sr. Wanderson Balbino de Alcântara Ribeiro, representante legal da Drogaria Neves Dourado Eireli - ME, foi condenado em razão das seguintes irregularidades (peças 24-25) :
Irregularidade 1: falta de apresentação de notas fiscais comprovando as aquisições dos medicamentos dispensados pelo Programa Farmácia Popular do Brasil;
Irregularidade 2: registro de dispensação em nome de pessoas falecidas no Sistema Autorizador de Vendas do Programa Farmácia Popular do Brasil;
Irregularidade 3: deixar de apresentar cupons vinculados e respectivas prescrições médicas registrados nas dispensações do Programa Farmácia Popular do Brasil
5.5. Desse modo, houve aplicação irregular dos recursos do Programa Farmácia Popular do Brasil, na modalidade Aqui Tem Farmácia Popular, no período entre maio de 2014 e março de 2015.
5.6. As despesas impugnadas referem-se ao período de 15/8/2014 a 3/3/2015 (peça 14, p. 2-5) , sendo a última despesa considerada o termo a quo para a contagem da prescrição.
5.7. Consoante Acórdão 1441/2016-TCU-Plenáriolena¿rio, tal é interrompido pelo ato que ordenar a citac¿a¿o, a audie¿ncia ou a oitiva da parte. 
5.8. O ato determinou a citação dos responsáveis ocorreu em 4/12/2018, por meio do pronunciamento da unidade (peça 23) . 
5.9. O Acórdão 8709/2020-TCU-Segunda Câmara, de 18/8/2020 (peça 44) , julgou irregulares as contas dos responsáveis e os condenou em débito e multa. 
5.10. Não houve o transcurso de mais de 10 anos entre os eventos destacados, não havendo que se falar em prescrição consoante o Código Civil. 
b) Ana¿lise da prescric¿a¿o pelo regime da Lei 9.873/1999  
5.11. A Lei 9.873/1999 apresenta um prazo geral, de cinco anos (art. 1º) , e um prazo especial, previsto no art. 1º, § 2º, a saber: "quando o fato objeto da ac¿a¿o punitiva da Administrac¿a¿o tambe¿m constituir crime, a prescric¿a¿o reger-se-a¿ pelo prazo previsto na lei penal". 
5.12. Em favor da incide¿ncia da Lei 9.873/1999 pesa o fato de que ela adota balizas usuais no a¿mbito do direito pu¿blico, preve¿ causas de interrupc¿a¿o em tudo compati¿veis com o processo de controle externo e ja¿ vem sendo utilizada pelo STF para limitar o exerci¿cio da pretensa¿o punitiva pelo TCU em julgamentos posteriores ao Aco¿rda¿o 1441/2016-TCU-Plena¿rio. 
5.13. Ressalta-se que as causas interruptivas da prescrição da ação punitiva indicadas no normativo mencionado são:
Art. 2o  Interrompe-se a prescrição da ação punitiva:                      
I - pela notificação ou citação do indiciado ou acusado, inclusive por meio de edital;                   
II - por qualquer ato inequívoco, que importe apuração do fato;
III - pela decisão condenatória recorrível;
IV - por qualquer ato inequívoco que importe em manifestação expressa de tentativa de solução conciliatória no âmbito interno da administração pública federal.  
5.14. Deve-se asseverar que, nos termos do art. 1º, § 1º, da Lei 9.873/1999, opera-se a prescrição intercorrente se o processo ficar paralisado por mais de três anos, aguardando "julgamento ou despacho".
5.15. Note-se que há uma correlação entre essa hipótese e as causas de interrupção da prescrição do art. 2º. Com efeito, uma vez interrompida a prescrição por alguma das hipóteses do art. 2º, o processo não pode ficar inativo, sem qualquer inovação processual relevante, por mais de três anos. 
5.16. Trata-se de prazo específico, não se aplicando nem o prazo geral de cinco anos nem o prazo especial, da lei penal (§ 2º) . A finalidade da prescrição intercorrente, com seu prazo próprio, é a de assegurar a eficiência e celeridade nas apurações administrativas. Seria contrário a essa finalidade a paralisação injustificada do processo por período maior que o triênio estabelecido para a hipótese.
5.17. A extrapolação do prazo de três anos, sem inovação relevante no processo, pode configurar negligência. Por isso, além de se operar a prescrição, deve-se promover a "apuração da responsabilidade funcional decorrente da paralisação, se for o caso".
5.18. Com base nas considerações acima, tem-se a seguinte análise:
a) termo a quo: última despesa impugnada 3/3/2015;
Causas interruptivas
b) notificação sobre as irregularidades pela autoridade administrativa em 28/6/2017 (Ofício 153) , quando foi encaminhada cópia do relatório de auditoria para apresentação de defesa (peça 1, p. 6) ;
c) autuação do processo no TCU em 23/10/2018;
d) citação do Sr. Wanderson Balbino de Alcântara Ribeiro, em 21/12/2018 (peças 24 e 26) ;
e) Acórdão 8709/2020-TCU-Segunda Câmara, de 18/8/2020 (peça 44) .
5.19. Verifica-se que não ocorreu o transcurso de prazo superior a 5 anos entre os eventos destacados, não tendo ocorrida a prescrição. 
5.20. Ademais, observa-se que não houve prescrição intercorrente. 
Ofensa ao contraditório e ampla defesa
6.	O Sr. Wanderson Balbino de Alcântara Ribeiro diz que pediu, em suas alegações de defesa, para se manifestar oralmente, contudo, os representantes processuais do peticionante não foram devidamente intimados da designação da sessão em que o processo fora incluído em pauta; impossibilitando, assim, a realização da sustentação oral, ferindo grave os princípios constitucionais da ampla defesa e do contraditório (peça 59, p. 4) . 
6.1. Destaca a Súmula Vinculante STF 3 e defende que houve error in procedendo  (peça 59, p. 4) . 
Análise
6.2. De fato, o responsável pleiteou, em sede de alegações de defesa, a realização de sustentação oral e a proposta da unidade instrutiva foi de deferir tal pedido, conforme autoriza o art. 168 do Regimento Interno do TCU (peça 40, p. 10, peça 41-42) . 
6.3. Na oportunidade da análise, salientou-se que (peça 40, p. 10) :
Relativamente ao pedido de sustentação oral, conforme autoriza o art. 168 do Regimento Interno do Tribunal de Contas da União, propõe-se o deferimento desse pleito. Contudo, é necessário que o interessado no julgamento desta TCE acompanhe o andamento do processo e as publicações feitas no Portal do TCU na internet ou no Boletim do Tribunal (Portaria 239/2000, art. 3º c/c RITCU, art. 141, § 4º) , não cabendo atribuir ao TCU o ônus de notificá-lo pessoalmente quanto à data de realização do julgamento
6.4. O art. 141, § 3º, do Regimento Interno deixa claro que, nos processos em tramitação no TCU, as pautas de julgamento serão divulgadas por meio da afixação de aviso, no edifício sede, da publicação em órgão de divulgação oficial do Tribunal ou no Diário Oficial da União e da colocação da informação na página do TCU na internet, até quarenta e oito horas antes da sessão.
6.5. Por sua vez, o § 4º, do art. 141, do RITCU, informa que a divulgação da pauta ou de seu aditamento na página do TCU, mediante excerto do Boletim do TCU, com a antecedência de até quarenta e oito horas da Sessão, supre a eventual ausência de publicação no Diário Oficial da União.
6.6. Em consonância com o que dispõem os julgados acima, não há se falar em ofensa aos princípios da ampla defesa e do devido processo legal quando a pauta de julgamentos é publicada no Diário Oficial da União.
6.7. Conclui-se, assim, que a falta de notificação pessoal da sessão de julgamento, conforme alegado pelo ora recorrente, não representou error in procedendo, tampouco ofensa aos princípios do contraditório e ampla defesa.  
Ilegitimidade passiva
7.	O Sr. Wanderson Balbino de Alcântara Ribeiro alega que, apesar de ter figurado como sócio proprietário e responsável pela administração do estabelecimento empresarial, jamais exerceu qualquer atividade de administração na empresa Farmácia Neves Dourado Ltda. (peça 59, p. 5) .
7.1. Afirma que trabalhou para a empresa Sales & Queiroz Comércio de Medicamentos Ltda.  como gerente, percebendo salário de R$ 1.000,00 por mês, no período de 15/6/2013 a 2/4/2014, conforme cópia da CTPS já anexada aos autos (peça 59, p. 5) . 
7.2. Relata que após ser demitido da empresa supramencionada - quando ainda estava se adaptando e buscando novas oportunidades de trabalho - o Sr. Hudson Antônio de Jesus (à época funcionário da Caixa Econômica Federal na agência de Luziânia-GO, n° 0804) lhe ofereceu um emprego e em troca deveria assinar, sempre que necessário, documentos acerca de uma empresa que estava adquirindo na cidade de Aparecida de Goiânia-GO, mas que não poderia colocar em seu nome por ser funcionário público (peça 59, p. 5) . 
7.3. Diante do temor em ficar sem ter como sustentar-se e de ajudar financeiramente a sua família a proposta fora aceita (peça 59, p. 5) .
7.4. Portanto, durante todo esse período em que o recorrente figurou como sócio proprietário da empresa Farmácia Neves Dourado Ltda., CNPJ/MF 10.875.002/0001-88, trabalhou para outra empresa do Sr. Hudson Antônio de Jesus como atendente na cidade de Luziânia-GO; a mais de 200Km de distância da referida empresa (peça 59, p. 5) .
7.5. Defende que a participação societária na empresa Alcântara e Meireles Supermercado Ltda. (CNPJ 09.148.213/0001-30) era simplesmente para compor a estrutura societária do mercadinho da Sra. Giselda José Meireles, sua atual esposa, não sendo elemento suficiente para afastar a sua boa-fé ou contrapor os fatos apresentados na defesa (peça 59, p. 6) .
7.6. Destaca que a participação societária na empresa Alcântara e Meireles Supermercado Ltda. (CNPJ 09.148.213/0001-30) é contemporânea (5/4/2011 a 30/4/2013) ao período em que o recorrente era funcionário na empresa Sales & Queiroz Comércio de Medicamentos Ltda. (15/6/2013 a 2/4/2014 - peça 59, p. 6) . 
7.7. Alega que as participações societárias posteriores à sua inclusão no quadro social da empresa Farmácia Neves Dourado Ltda. só vieram ocorrer depois de transcorridos mais de 3 anos; o que também não denota por si só qualquer má-fé do recorrente (peça 59, p. 6) .
7.8. Diz que empreendeu diligência para levantar maior conjunto probatório e demonstrar de forma cabal que os seus fundamentos de defesa devem ser reconhecidos (peça 59, p. 6) .
7.9. Agrega aos autos excertos de declarações dos Srs. Elizeu Ferreira Silva, que supostamente teria lhe alienado as quotas sociais da empresa Farmácia Neves Dourado Ltda., e Diego Oliveira Sales que corroboram com o afirmado pelo recorrente (peça 59, p. 6-7) .
7.10. Assim, defende que jamais exerceu de fato a administração da empresa Farmácia Neves Dourado Ltda., sendo os atos de gestão e decisão unicamente do Sr. Hudson Antônio de Jesus, e nunca auferiu lucro da empresa ou dos recursos do Sistema Único de Saúde (SUS) no âmbito do Programa Farmácia Popular do Brasil - Aqui Tem Farmácia Popular (peça 59, p. 7) . 
7.11. Tece considerações sobre a Lei de Improbidade, que visa punir aquele que praticou atos lesivos ao Erário e não mera irregularidade e diz apenas emprestou inadvertidamente o seu nome para terceiro (peça 59, p. 7-8) . 
7.12. Desse modo, portanto, não há responsabilidade do recorrente pelas irregularidades (peça 59, p. 8) . Colaciona aos autos, excerto de julgamento do TCU sobre caso análogo (peça 59, p. 8-9) . 
7.13. Por fim, alega que deve ser excluído do polo passivo, e, de forma alternativa, que a penalidade observe a razoabilidade e proporcionalidade (peça 59, p. 10) . 
Análise
7.14. A argumentação apresentada pelo recorrente não inova em relação aquela constante das suas alegações de defesa que foram devidamente afastadas pelo acórdão condenatório. 
7.15. Em suma, o defendente tenta afastar a sua responsabilização sob o argumento de que não exerceu gerência sobre a empresa Drogaria Neves Dourado Eireli - ME, tendo apenas emprestado o seu nome em troca da promessa de emprego, ou seja, teria figurado como "sócio laranja" da mencionada empresa. Os argumentos, portanto, não se prestam a infirmar a materialidade das irregularidades apuradas. 
7.16. Deve-se asseverar que o TCU tem julgado no sentido de que, quando comprovado que o agente não teve responsabilidade efetiva pelas transações irregulares praticadas em seu nome, tornando-se vítima do mentor das fraudes, é cabível sua exclusão da relação processual (Acórdão 2705/2019-TCU-Plenário, Ministro Relator Vital do Rêgo) .
7.17. Entretanto, não foi essa a hipótese verificada nos autos. A unidade instrutiva, em sua análise, endossada pelo relatório do acórdão combatido, verificou que o recorrente não atuou como "sócio laranja" em razão das seguintes evidências (peça 46, p. 6-8) :
a) antes de figurar como sócio da Drogaria Neves Dourado, Wanderson foi sócio administrador na empresa Alcântara e Meireles Supermercado Ltda. (CNPJ 09.148.213/0001-30) , localizada em Luziânia/GO, no período de 5/4/2011 a 30/4/2013, com participação de 50% na sociedade, juntamente com Giselda José Meireles (CPF XXX.271.281-XX) ;
b) após a participação na Drogaria Neves Dourado, no período de 8/4/2014 a 16/4/2015, Wanderson, em 23/6/2018, mesma data de abertura da empresa, iniciou a participação na Drogaria do Povo Trabalhador III Ltda. (CNPJ 30.767.142/0001-40) , na condição de sócio administrador com 99% de participação, e tendo Giselda José Meireles, com 1% de participação; 
c) em 7/8/2019, passou a ser sócio da Drogaria do Povo Trabalhador II Ltda. (CNPJ 24.520.821/0001-17) com participação de 1% na sociedade, cabendo à Giselda José Meireles a responsabilidade como sócia administradora, com os demais 99% de participação. Portanto, situação igual entre as duas drogarias, apenas com papéis invertidos entre Wanderson e Giselda; 
d) nessa última empresa, Drogaria do Povo Trabalhador II, houve uma participação societária anterior, no período de 4/4/2016 a 14/11/2017, de José Balbino Ribeiro Filho, irmão de Wanderson Balbino de Alcântara Ribeiro, filhos de Doroteia Maria de Alcântara; 
e) em 2/9/2019, foi constituída a Drogaria do Povo Trabalhador 4 (CNPJ 34.731.446/0001-08) , com a participação de Wanderson (10%) , seu irmão José Balbino Ribeiro Filho (10%) e Laerte Silva de Oliveira (80%) ; 
f) as três empresas, Drogaria do Povo Trabalhador II, III e 4, estão localizadas em Luziânia/GO;
g) fora do ramo farmacêutico, os irmãos Wanderson e José Balbino constituíram a empresa WJ Empreendimentos Imobiliários Ltda. (nome fantasia WJ Imóveis, CNPJ 34.199.565/0001-61) , com 100% de participação atribuída à José Balbino, figurando Wanderson apenas como sócio. A empresa localiza-se em Brasília/DF;
h) ainda em relação à José Balbino, este aparece no cadastro da Receita Federal como sócio único da Drogaria do Povo Trabalhador Eireli (a número 1) , também localizada em Luziânia;
i) Wanderson Balbino de Alcântara Ribeiro figura ou já figurou como sócio em outras cinco empresas. Percebe-se também, que Wanderson, seu irmão José Balbino e Giselda Meireles tem participado ou emprestado seus nomes a uma intrincada rede de empresas, ora se apresentando como sócios administradores, ora como sócios minoritários.
7.18. Desse modo, corrobora-se com o entendimento de que as participações societárias nas empresas levaram ao entendimento de que o recorrente não emprestou, inadvertidamente ou em circunstâncias atípicas, seu nome à cinco outras empresas sem que tenha se beneficiado ou tirado proveito disso. Nessa linha, também não há como ser vislumbrada a existência de boa fé. 
7.19. Em relação à diligência do recorrente na busca dos elementos probatórios, se observa que, são agregados ao recurso:
a) alteração societária da Drogaria Neves Dourado Eireli - ME, de 4/12/2013 (peça 60) ;
b)  declaração de enquadramento de ME da Drogaria Neves Dourado Eireli ME, de 4/12/2013 (peça 61) ;
c) processo na Junta Comercial do Estado de Goiás para abertura de processo administrativo para apuração de erro na alteração contratual da Drogaria Neves Dourado Eireli - ME, de 3/12/2013, relativo ao número do CPF do sócio (peça 62) ;
d) alteração contratual da Drogaria Neves Dourado Eireli - ME, na qual é admitido o Sr. Wanderson Balbino de Alcântara Ribeiro, de 19/3/2014 (peça 63) ;
e) distrato da Drogaria Neves Dourado Eireli - ME, em 27/3/2015 (peça 64) ;
f) declarações de Elizeu Ferreira Silva e Diego Oliveira Sales (peças 66-67) .
7.20. O Sr. Elizeu Ferreira Silva declara, em 8/10/2020, que também teria sido abordado pelo Sr. Hudson o qual lhe ofereceu uma ajuda financeira para realização de assinatura em alguns documentos e que, de fato, realizou assinaturas em alguns documentos. 
7.21. O Sr. Diego Oliveira Sales declara que entre os anos 2013 a 2015 foi sócio do Sr. Hudson Antônio de Jesus, na empresa HD Comércio de Medicamentos Ltda., e que o Sr. Wanderson Balbino de Alcântara Ribeiro prestava serviço na empresa HD Comércio de Medicamentos LTDA no ano de 2014 e boa parte do ano de 2015, realizando atividades diversas a pedido do Sr. Hudson Antônio de Jesus, até encerramento da sociedade.
7.22. Quanto aos documentos encaminhados, primeiramente se destaca que as declarações de terceiros provam tão somente a existência da declaração, mas não o fato declarado, competindo ao interessado demonstrar a veracidade do alegado (Acórdão 3210/2010-TCU-Primeira Câmara, Ministra Relatora Ana Arraes) .
7.23. Ademais, as afirmações, bem como as provas constantes dos autos, não comprovam que o recorrente não administrou a Drogaria Neves Dourado Eireli ME, diferente das situações relatadas nos excertos de julgados desta Corte de Contas colacionados (peça 59, p. 8-9) , que não são, portanto, análogas à presente.
7.24. Veja-se que o recorrente foi condenado em débito e multa, fundamentada no art. 57 da Lei 8.443/1998, no valor de R$ 57.000,00. Consoante tal dispositivo, a multa pode corresponder até cem por cento do valor atualizado do dano causado ao Erário. 
7.25. O valor atualizado do débito constante do ofício citatório, em 11/12/2018, correspondeu a R$ 191.451,44 (peça 24) . 
7.26. O valor da multa, se encontra, portanto, bem abaixo do limite estabelecido. Deve-se ressaltar, por fim, que havendo dano ao erário, o valor da multa no âmbito do TCU baseia-se no montante quantificado, sendo modulado segundo o nível de gravidade dos ilícitos apurados, a valoração das circunstâncias fáticas e jurídicas envolvidas e a isonomia de tratamento com casos análogos (Acórdão 6660/2015-TCU-Segunda Câmara, Ministro Relator Augusto Nardes) . 
INFORMAÇÕES ADICIONAIS
8.	Requer a intimação do peticionante, como dos seus procuradores da ciência da conclusão da instrução do feito, possibilitando-lhe, caso queira, realizar a sustentação oral (peça 59, p. 10) 
8.1. Pleiteia, por fim, que as publicações subsequentes sejam realizadas exclusivamente e concomitantemente em nomes dos procuradores, Victor Hugo de Oliveira Abreu, OAB/DF 38.279 e OAB/GO 37.735-A, e Kelly Mariany dos Santos, OAB/DF 38.043 e OAB/GO 37.736-A, no endereço profissional informado; sob pena de nulidade (peça 59, p. 10) .
8.2. Ressalta-se, conforme já afirmado pela unidade instrutiva, que é necessário que o interessado no julgamento desta TCE acompanhe o andamento do processo e as publicações feitas no Portal do TCU na internet ou no Boletim do Tribunal (Portaria 239/2000, art. 3º c/c RITCU, art. 141, § 4º) , não cabendo atribuir ao TCU o ônus de notificá-lo pessoalmente quanto à data de realização do julgamento. 
CONCLUSÃO
9.	Preliminarmente, não se verifica a ocorrência da prescrição qualquer que seja o regime adotado.
9.1. A falta de notificação pessoal da sessão de julgamento não representou error in procedendo, tampouco ofensa aos princípios do contraditório e ampla defesa.
9.2. O recorrente não apresenta argumentos a fim de afastar as irregularidades apuradas no Programa Farmácia Popular do Brasil.  No presente caso, foi responsabilizado na condição de representante legal da Drogaria Neves Dourado Eireli - ME à época das irregularidades, não tendo obtido êxito em demonstrar a sua ilegitimidade passiva. 
PROPOSTA DE ENCAMINHAMENTO
10.	Ante o exposto, submete-se à consideração superior a presente análise de recurso de reconsideração interposto por Wanderson Balbino de Alcântara Ribeiro contra o Acórdão 8709/2020-TCU-Segunda Câmara, propondo-se com fundamento nos artigos 32, inciso I, e 33, da Lei 8.443/1992: 
I - conhecer do recurso e, no mérito, negar-lhe provimento;
II - dar ciência da deliberação que vier a ser adotada ao recorrente e aos demais interessados."
2.	Anuiu à proposta da Serur o representante do Parquet de Contas (peça 92) .
	É o Relatório.

Kelly Mariany dos Santos (38.043/OAB-DF) e Victor Hugo de Oliveira Abreu (38.279/OAB-DF), representando Wanderson Balbino de Alcântara Ribeiro.

Procurador Marinus Eduardo De Vries Marsico.

TOMADA DE CONTAS ESPECIAL. PROGRAMA FARMÁCIA POPULAR DO BRASIL. AUSÊNCIA DE NOTAS FISCAIS DE AQUISIÇÃO E CUPONS VINCULADOS ÀS VENDAS. CONTAS IRREGULARES. DÉBITO. MULTA. RECURSO DE RECONSIDERAÇÃO. CONHECIMENTO. INEXISTÊNCIA DE OFENSA AO CONTRADITÓRIO E AMPLA DEFESA. NÃO AFASTAMENTO DA RESPONSABILIDADE. NEGATIVA DE PROVIMENTO. CIÊNCIA.

TOMADA DE CONTAS ESPECIAL (TCE)

Secretaria de Recursos (Serur); Secretaria de Controle Externo de Tomada de Contas Especial (SecexTCE).

Trata-se de recurso de reconsideração interposto por Wanderson Balbino de Alcântara Ribeiro contra o Acórdão 8709/2020-TCU-Segunda Câmara (rel. min. Ana Arraes) , o qual julgou irregulares as contas do recorrente, imputando-lhe débito e multa proporcional ao dano, em decorrência da aplicação irregular de recursos do Sistema Único de Saúde (SUS) no âmbito do Programa Farmácia Popular do Brasil (PFPB) , na modalidade Aqui Tem Farmácia Popular, no período entre maio de 2014 e março de 2015.
2.	Foram examinadas as seguintes questões pela Secretaria de Recursos (Serur) , com fundamento no recurso manejado: (i) se houve ofensa aos princípios do contraditório e da ampla defesa; e (ii) se o recorrente deve ser responsabilizado pelas irregularidades apuradas. 
3.	Ao fim de suas manifestações, tanto a Serur quanto o Ministério Público que atua junto ao TCU (MPTCU) propõem o conhecimento e o não provimento do recurso. O parecer daquela secretaria aponta que não houve prescrição da ação de ressarcimento do dano pelo regime do Código Civil (Acórdão 1441/2016-TCU-Plenário) , tampouco pela Lei 9.873/1999. 
4.	Quanto à admissibilidade, ratifico o entendimento já externado no despacho de peça 71, no sentido de que o recurso deve ser conhecido, eis que preenchidos os requisitos que regem a espécie recursal. 
5.	No mérito, adoto como minhas próprias razões de decidir os pareceres que me antecederam, sem prejuízo de tecer alguns comentários acerca das alegações do recorrente.
6.	Em relação à prescrição da pretensão punitiva e ressarcitória, adoto a jurisprudência atual desta Corte de Contas sobre a matéria, consolidada na Súmula 282, para a prescrição do débito apurado e, no que tange à eventual aplicação de sanções, no incidente de uniformização de jurisprudência apreciado pelo Acórdão 1441/2016-TCU-Plenário, que adotou o prazo geral de prescrição indicado no art. 205 do Código Civil de 10 anos.
7.	Especificamente em relação à prescrição da pretensão punitiva, não se consumou em favor do recorrente. As despesas impugnadas referem-se ao período de 15/8/2014 a 3/3/2015 e, tendo em vista que o ato que ordenou a citação é datado de 4/12/2018 (peça 23) , o qual interrompe o prazo prescricional, não há que se falar no transcurso do decênio previsto no art. 205 do Código Civil.
8.	Também não deve ser acolhida a alegação de nulidade da decisão por afronta aos princípios do contraditório e da ampla defesa e por erro in procedendo, em virtude da falta de intimação dos representantes processuais do peticionante da designação da sessão em que o processo fora incluído em pauta, o que teria impossibilitado a realização da sustentação oral requerida.
9.	Conforme pontuou a Serur, o Regimento Interno deixa claro que, nos processos em tramitação no TCU, as pautas de julgamento serão divulgadas por meio da afixação de aviso, no edifício sede, da publicação em órgão de divulgação oficial do Tribunal ou no Diário Oficial da União (DOU) e da colocação da informação na página do TCU na internet, até quarenta e oito horas antes da sessão, podendo a divulgação digital da pauta ou de seu aditamento, no sítio do TCU, suprir a eventual ausência de publicação no DOU.
10.	Alegou ainda o recorrente que jamais exerceu de fato a administração da empresa Farmácia Neves Dourado Ltda., sendo os atos de gestão e decisão unicamente do Sr. Hudson Antônio de Jesus, e nunca auferiu lucro da empresa ou dos recursos do Sistema Único de Saúde (SUS) no âmbito do Programa Farmácia Popular do Brasil - Aqui Tem Farmácia Popular (peça 59, p. 7) . Aduz ainda que apenas emprestou inadvertidamente o seu nome para terceiro, de modo que não deveria ser responsabilizado (peça 59, p. 7-8) .
11.	Não merece prosperar tal alegação.
12.	Não olvido que esta Corte, quando comprovado que o agente não teve responsabilidade efetiva pelas transações irregulares praticadas em seu nome, tornando-se vítima do mentor das fraudes, tem considerada cabível sua exclusão da relação processual (Acórdão 2705/2019-TCU-Plenário, Ministro Relator Vital do Rêgo) . Entretanto, não foi essa a hipótese verificada nos autos. 
13.	Como bem demonstrou a Serur, o recorrente, sua esposa e seu irmão "têm participado ou emprestado seus nomes a uma intrincada rede de empresas, ora se apresentando como sócios administradores, ora como sócios minoritários.". Desse modo, ao acompanhar a unidade instrutiva, também concluo que "as participações societárias nas empresas levaram ao entendimento de que o recorrente não emprestou, inadvertidamente ou em circunstâncias atípicas, seu nome à cinco outras empresas sem que tenha se beneficiado ou tirado proveito disso. Nessa linha, também não há como ser vislumbrada a existência de boa fé.".
14.	Acerca do valor da multa, encontra-se abaixo do limite de 100% do valor do dano atualizado, nos termos do art. 57 da Lei 8.443/1998. O valor da multa baseia-se no montante quantificado de dano, sendo modulado segundo o nível de gravidade dos ilícitos apurados, a valoração das circunstâncias fáticas e jurídicas envolvidas e a isonomia de tratamento com casos análogos (Acórdão 6660/2015-TCU-Segunda Câmara, Ministro Relator Augusto Nardes) . 
15.	Feitas essas considerações, nego provimento ao recurso de reconsideração interposto, mantendo-se integralmente o Acórdão 8709/2020-TCU-Segunda Câmara.
Ante o exposto, VOTO para que seja adotada a minuta de acórdão que ora trago ao exame deste Colegiado.
TCU, Sala das Sessões, em 15 de março de 2022.
AROLDO CEDRAZ 
Relator